臺灣高等法院刑事判決　　　　　　 94年度上更(一)字第127號
上　訴　人　臺灣基隆地方法院檢察署檢察官
上　訴　人
即　被　告　壬○○
指定辯護人　本院公設辯護人　戊○○
上　訴　人
即　被　告　辛○○
選任辯護人　顏維助　律師
上列上訴人等因被告等遺棄等案件，不服臺灣基隆地方法院92年
度訴字第583 號，中華民國93年7月5日第一審關於被告壬○○、
辛○○遺棄致人於死罪暨被告丁○○傷害致人於死罪部分之判決
（起訴案號：臺灣基隆地方法院檢察署92年度偵字第2989、3010
、3025號），提起上訴，判決後經最高法院撤銷發回更審，本院
判決如下：
    主  文
原判決關於壬○○、辛○○遺棄致人於死（含被訴傷害公訴不受
理部分）及壬○○所定應執行部分均撤銷。
壬○○教唆傷害人之身體因而致人於死，處有期徒刑柒年陸月。
又對於無自救力之人，依法令應扶助、保護，而遺棄之，處有期
徒刑壹年。應執行有期徒刑捌年。
辛○○教唆傷害人之身體因而致人於死，處有期徒刑參年陸月。
其餘被訴遺棄致人於死部分無罪。
    事      實
一、壬○○綽號「阿同」或「土龍」，自民國85年間起即管理乙○○○○（設於基隆市○○區○○路158之5號，地下室為「
    萬應宮」或稱「萬善堂」）。緣曾於88年間因犯加重竊盜罪
    ，經本院判處有期徒刑七月確定，並於90年2月24日執行完
    畢之丁○○罹患「情感性精神病」、「躁（憂）鬱性精神病
    」、「精神官能症」、「人格違常」及失眠等症狀，與壬○○認識約一週，92年9月6日晚間，壬○○留丁○○在渠八堵
    路185巷67號家中暫住，翌（7）日凌晨一時許，壬○○與丁○○在家中共同飲用約六瓶玻璃瓶裝之啤酒，而與壬○○認
    識十餘日之辛○○因子庚○○亦罹患慢性精神病，乃自嘉義
    縣家中駕駛車號SB-0328號廂型車搭載其女友己○○、朋友
    丙○○及庚○○北上，欲至乙○○○○找壬○○施用法術治
    療，92年9月7日凌晨三時二十分許，壬○○接獲辛○○電話
    後，詢問丁○○是否陪其前往乙○○○○，丁○○欲休息不
    願前往，乃同意借壬○○使用渠所有540-LY車號計程車。辛○○、庚○○、己○○、丙○○於92年9月7日凌晨三時四十
    分許到達時，壬○○已在該處等候。辛○○、丙○○等人先
    在乙○○○○及樓下置放無主骨灰之「萬應宮」燒香拜拜，
    並在乙○○○○內與壬○○聊天，當時乙○○○○及「萬應
    宮」內因電源已遭剪斷故無燈光，惟壬○○等人在乙○○○○內點燃兩盞蠟燭以供照明。不久，適癸○○於凌晨四時三
    十分許結束消費離開乙○○○○旁甲○○○○○○○○（設
    於基隆市○○路158之4號），見到壬○○、辛○○、己○○
    、丙○○、庚○○在乙○○○○內，癸○○便趨前進入與壬○○打招呼並坐下聊天，壬○○先指摘癸○○剪斷乙○○○○電源，復指摘癸○○為何不負擔公廁電費致乙○○○○之
    電源遭台電公司切斷，惟癸○○認渠既未剪斷電源且電費應
    由壬○○繳納，自己不願負擔電費亦無妨礙其繼續居住在八
    堵路158之6號住處，遂與壬○○發生口角，壬○○頓萌教訓
    癸○○之意，乃指示辛○○回到渠八堵路185巷67號家中將
    丁○○找來，並交待辛○○轉達丁○○前來協助毆打癸○○
    之意，辛○○聞言同意後即基於與壬○○教唆丁○○傷害癸○○之犯意，持壬○○交付之汽車鑰匙駕駛丁○○所有540-
　　LY計程車至壬○○住處，將正在壬○○家休息之丁○○叫醒
  　，向丁○○稱：壬○○與「楊仔」在乙○○○○內打架，且
    因「楊仔」剪了乙○○○○的電線，「楊仔」復對地藏王菩
    薩不敬，故壬○○請彼來載丁○○去幫忙毆打「楊仔」等語
    。丁○○經辛○○催促後，雖處於精神恍惚之精神耗弱狀態
    ，仍起傷害人之犯意，即匆匆穿上壬○○所有長度約廿七公
    分、寬度約五公分之白色步鞋，並駕駛前揭計程車搭載辛○○回到乙○○○○，丁○○於進入乙○○○○內，即問在場
    者誰是「楊仔」，為何在乙○○○○惹事，因癸○○起身答
    稱「怎樣」，丁○○及壬○○、辛○○在客觀上均能預見以
    拳腳重擊或踹踢他人身體，將致他人因骨折或體內出血而死
    亡，雖主觀上並無致癸○○死亡之意圖，丁○○猶仍基於普
    通傷害之犯意，先以右手用力毆打癸○○臉部，繼以雙手接
    續毆打其臉部及身體多處，再用腳踢其腹部三、四下，繼於
    癸○○遭毆打倒地後，丁○○再以右腳猛踹癸○○之臉部、
    肩膀及腹部多次，致癸○○受有右眼眶、左頸頰部、左腹部
    及右腰部外表性鈍性傷、頭部第一頸椎脫臼、胸部于右側第
    五至第七肋骨骨折及肝臟裂傷性出血之傷害，此時癸○○因
    第一頸椎脫臼，呼吸功能立即受到影響，當然會造成當場死
    亡，即使適時送醫，可救治之機會仍極小。辛○○及丙○○
    見狀，認事態嚴重乃將丁○○拖出乙○○○○外以阻止其繼
    續對癸○○實施傷害行為，辛○○見癸○○倒地後均無反應
    ，乃蹲下以手拍打其臉部欲喚醒之，惟癸○○於眼睛張開一
    下後，隨即陷入昏迷，丁○○見鑄成大錯，向在場之人提議
    聯絡救護車將癸○○送醫，且因壬○○向在場之人稱：你們
    這幾天都不要再回到感應堂各自回家即可，渠是在地人與警
    察熟悉可以自己處理此事等語，將處理全部善後事宜，辛○○乃與丙○○以徒手之方式將癸○○之腋下及後腳跟抬出至
    乙○○○○外左側約一公尺旁之空地處，以便救護車抵達時
    施救後，與己○○、丙○○、庚○○等人離開乙○○○○，
    丁○○亦駕駛其所有計程車返回壬○○住處，詎壬○○明知
    癸○○因渠教唆行為受傷而處於無自救力狀態，其在法律上
    應對癸○○負有扶助及保護之義務，猶仍對癸○○棄之不顧
    而離開乙○○○○並返回住處，癸○○嗣因丁○○前揭傷害
    行為，致因外傷性肝臟裂傷腹腔出血及第一頸椎脫出血神經
    性休克，於9月7日凌晨五時許死亡，嗣於同日上午七時二十
    分許，適許承義自住處外出行經乙○○○○前，見癸○○躺
    臥該處，趨前觀看發覺已斷氣多時乃報警循線查獲。
二、案經基隆市警察局第三分局報告臺灣基隆地方法院檢察署檢
　　察官偵查起訴。
    理      由
壹、程序部分：
    被告壬○○被訴涉犯刑法第三百三十九條第二項之詐欺得利
    罪、第二百七十七條第一項傷害罪之教唆犯及同法第二百九
    十四條第二項遺棄致死罪嫌；被告辛○○被訴涉犯刑法第二
    百七十七條第一項傷害罪之教唆犯及同法第二百九十四條第
    二項遺棄致死罪嫌。第一審變更起訴法條，論處被告壬○○
    詐欺取財罪、侵占罪、遺棄致死罪，就被訴傷害部分諭知公
    訴不受理；另論處被告辛○○遺棄致死罪，就被訴傷害部分
    諭知公訴不受理。被告壬○○所犯詐欺取財罪、侵占罪部分
    ，經第一審判決後因未上訴而告確定，至於第一審就被告壬○○、辛○○教唆傷害部分，分別諭知公訴不受理之判決，
    亦未經上訴而告確定，惟本件檢察官係起訴被告壬○○、辛○○犯教唆傷害罪，被告壬○○、辛○○二人能預見被害人
    可能因丁○○之傷害行為而死亡，應負教唆傷害致人於死罪
    責（詳下述），則其起訴效力自及於加重結果部分，法院應
    就全部事實加以審判，第一審就教唆傷害部分所為公訴不受
    理之判決，並無實體既判力，本院自得就起訴效力所及之加
    重結果併予審理，合先敘明。
貳、有罪部分：
一、上訴人即被告之供述與辯解：
    訊據上訴人即被告壬○○、辛○○，渠等對於係壬○○要辛○○去載丁○○到感應堂，被害人癸○○在感應堂內遭丁○○毆打倒地昏迷後，經辛○○、丙○○二人移置戶外，且未
    對癸○○施以任何救助即行離去，其後癸○○因傷重死亡之
    事實，均坦承不諱，惟矢口否認有何教唆傷害或遺棄致人於
    死之犯行。被告壬○○辯稱：辛○○開計程車載丁○○到感
    應堂，被害人癸○○才到廟裡一分鐘，因與丁○○發生口角
    ，二人就互毆，本案係突發事件，伊並未教唆丁○○毆打癸○○，之後伊在現場等救護車時，因丁○○反臉並一直拉伊
    ，所以伊才與丁○○一起離開現場云云。被告辛○○辯稱：
    伊開車載丁○○到感應堂，之後伊進入廟裡，有看到丁○○
    打被害人癸○○，當時伊有上前拉開二人，但丁○○還用腳
    踢被害人二、三下，之後伊有上前拍打已倒在地上之被害人
    臉部，試圖喚醒他，被害人眼睛有張開，之後又閉上，壬○○說要去叫救護車，伊就跟丙○○將被害人抬到門外一公尺
    處，壬○○叫伊先走，剩下的事情由他處理，並叫伊以後不
    要再來云云。
二、認定犯罪事實所憑之證據及理由：
　(一)被害人癸○○於乙○○○○內遭丁○○毆打傷亡之事證：
    查被害人癸○○因受攻擊，致受有右眼眶、左頸頰部、左腹
    部及右腰部外表性鈍性傷，頭部第一頸椎脫臼，胸部右側第
    五至第七肋骨骨折及肝臟裂傷性出血等傷害，致渠外傷性肝
    臟裂傷腹腔出血及第一頸椎脫出血神經性休克死亡，業經檢
    察官督同法醫師相驗明確，製有相驗屍體證明書、驗斷書及
    法務部法醫研究所（92）法醫所醫鑑字第1290號鑑定書在卷
    可稽。又被害人癸○○身體上揭傷勢，係遭被告丁○○於感
    應堂內毆打所致，業據被告丁○○於警詢、偵查、原審及本
    院供承不諱，核與證人即共同被告壬○○、辛○○及證人丙○○、庚○○、己○○於偵審程序所為證述情節相符，自足
    徵被告丁○○所為自白確與事實相符。
　(二)被告壬○○指示辛○○幫忙前往住處教唆並搭載丁○○至乙○○○○對癸○○實施傷害之事證：
　　1.被告辛○○受壬○○所託，幫忙前往壬○○住處搭載丁○○並轉知壬○○教唆丁○○對癸○○實施傷害：
　　　案發前被告辛○○係受被告壬○○之指示，駕車前往壬○○住處，向丁○○轉知感應堂電源遭癸○○剪斷，壬○○
    　要丁○○前來教訓癸○○之意，並載丁○○至乙○○○○
    　，丁○○一到達乙○○○○即質問『誰是楊仔』，隨即出
      手毆打癸○○之事實，業據同案被告丁○○於原審中供稱
      ：「辛○○去壬○○家載我時，告訴我說，癸○○剪感應
      堂的水電，就叫我去感應堂教訓癸○○，這段話是辛○○
      說他轉達壬○○的意思，因此我到感應堂時就問『誰是楊
      仔』，癸○○就站出來推我一下說『怎樣』，我就開始動
      手打他」等語在卷（見原審卷(一)第33頁）；於本院審理中
      並以證人身分具結證稱：「在九十二年九月六日晚間，有
      在壬○○位於八堵路一八五巷六十七號家中喝酒，我有喝
      六瓶玻璃瓶裝之啤酒，因我患有「情感性精神病」、「躁
      （憂）鬱性精神病」、「精神官能症」、「人格違常」及
      失眠等症狀，我還有喝瓶裝啤酒，也有吃安眠藥，因我在
      隔天要去應徵工作，所以就在被告壬○○的家裡休息，但
      被告壬○○說被告辛○○要到乙○○○○來，所以被告壬○○就開我的計程車去乙○○○○，我人就到被告壬○○
      的家裡躺著，我當時神智不清，口中念地藏菩薩經，過了
      一陣子，被告辛○○就過來找我，並說乙○○○○出事了
      、壬○○有被打，癸○○有剪斷廟裡的水電，宮理停電，
      壬○○要我去「琴讀」（台語）就是助陣的意思，講完話
      後我就起來了，我當時精神不是不清楚，我想朋友被打，
      所以我就坐（座我）的計程車到跟被告辛○○一起到乙○○○○，癸○○我並不認識，被告辛○○跟我說是子○○○○○打被告壬○○，要我過去助陣，所以我一過去到乙○○○○，我就問子○○○○○是何人，然後我就對子○○○○○拳打腳踢了」（見本院94年6月24日審判程序筆
      錄），又稱：「被告辛○○叫我去乙○○○○的意思，就
      是要我過去打癸○○，所以我人一到乙○○○○就是要打
      子○○○○○、「：：『琴讀』（台語）是我講的，不是
      被告辛○○跟我講的，我的意思是被告辛○○要我去助陣
      ，因為被告辛○○跟我說被告壬○○被打，癸○○又剪斷
      廟裡的水電，要我過去幫忙打子○○○○○，所以「琴讀
      」（台語）就是助陣的意思，是我講的。（見本院94年6
      月24日審判程序筆錄），核與證人庚○○於檢察官訊問時
      證稱：「歐巴桑走後有一個男生走過來，他叫楊仔，有與
      土龍（即被告壬○○）起口角，主要在爭吵電燈沒電的事
      ，他二人沒有打架有口角而已。後來土龍叫我爸去找阿賢
      （即同案被告丁○○）過來理論為何神的地方都沒有電燈
      ，都把它拆掉都沒有燈光，都要借隔壁卡拉ＯＫ店的電才
      會亮，我爸是怕土龍打不過楊仔，故趕快叫阿賢過來幫忙
      理論，土龍也有對我爸說之前為了電燈的事被楊仔打過，
      電燈也是楊仔拆掉，故土龍一直想與楊仔硬碰硬，結果我
      爸就載阿賢（即同案被告丁○○）過來，阿賢（即同案被
      告丁○○）到後就問『那個是楊仔』，楊仔坐著要爬起來
      ，阿賢（即同案被告丁○○）就伸手用力打楊仔的右臉頰
      說地藏王菩薩的燈你也敢切，..... 我有看到阿賢用腳踹
      楊仔胸部二、三下，阿賢有說要叫救護車，但我沒看見有
      人確實打電話叫救護車」等語（見偵字3025號卷第45頁正
      反面）；　及證人丙○○於偵查時所證稱：「渠和辛○○
      、庚○○及一個四十餘歲之師姊共同至乙○○○○，到達
      後..... 過廿幾分鐘後楊仔從卡拉ＯＫ店走過來，土龍就
      問楊仔為何該處沒電，當時渠和辛○○、師姊坐在那邊聽
      土龍和楊仔說話，渠二人沒有爭吵，楊仔及阿同沒有打架
      ，後來土龍叫辛○○去載丁○○過來，辛○○與丁○○一
      起進來後，丁○○問坐在椅子上之癸○○是否為楊仔，然
      後就用右手肘反手打楊仔，楊仔就往後仰躺在地上，後來
      丁○○又用腳踹楊仔腹部兩側，用腳踢、踏楊仔的臉及大
      腿側面，楊仔倒地後沒有反擊只有在掙扎，楊仔的嘴角、
      鼻子及眼角有流血，楊仔倒地後，辛○○有蹲下去用手拍
      楊仔的臉，叫他起來」等語（見偵字3025號卷第40頁反面
      至41頁反面），所供主要情節相符，被告壬○○因乙○○○○用電與癸○○起爭執，指示辛○○幫忙前往住處教唆
      並搭載丁○○至乙○○○○助陣對癸○○實施傷害之事實
      ，堪信屬實。
　　2.被告辛○○前往載丁○○時告知何事？
　　　雖被告辛○○於原審聲押訊問時，避重就輕供稱：「我到
  　　土龍家後叫人沒有反應，沒看到門鈴，所以我就大叫阿賢
    　，後來阿賢之人就應聲，當時他好像喝酒醉，有酒味，後
      來他出來問我何事，我告訴他是土龍要我來載他，他問我
      說要作什麼事，我只有告訴他廟裡沒有電，其餘的我什麼
      都沒講」云云（見聲羈字103號卷第6、7頁）。於本院審
　　　理中辯稱：被告壬○○要我去載證人丁○○的時候，我也
  　　都沒有跟證人丁○○講什麼話云云（見本院94年6月24日
    　審判程序筆錄）。惟查：同案被告丁○○與被害人癸○○
      素不相識，亦無仇怨，此節除據丁○○於偵查中陳述甚詳
      ，並經被告壬○○證述屬實（見偵字2989號卷第125頁、
      原審聲羈字102號卷第8頁），被告壬○○供稱：辛○○亦
      不認識癸○○（見本院卷第104頁），而丁○○既於進入
      感應堂時，即出口質問『誰是楊仔』並加毆打，顯見丁○○係基於質問並教訓癸○○之目的，始行前往乙○○○○
      ，茍被告辛○○未轉達壬○○要丁○○前往感應堂教訓癸○○之意思，丁○○豈有一進入感應堂即詢問『誰是楊仔
      』，隨即出手毆打素不相識之被害人癸○○之舉？參以證
      人庚○○、丙○○均一致證稱，係被告壬○○要被告辛○○前往載丁○○之情，暨被告辛○○供稱：「伊與被害人
      癸○○並不認識，亦無仇怨，也不了解癸○○與廟方間之
      過節，被告壬○○伊才剛認識十二天，丁○○則是伊去載
      時才第二次看到他」等情（見原審卷(一)第39、40頁），及
  　　丁○○上開所供：「辛○○去壬○○家載我時，告訴我說
    　，癸○○剪感應堂的水電，就叫我去感應堂教訓癸○○，
      這段話是辛○○說他轉達壬○○的意思」等語（見原審卷
   　 (一)第33頁），顯見被告辛○○前往載丁○○時確有告知丁○○有關癸○○剪斷感應堂水電，壬○○要其前往感應堂
      教訓傷害癸○○之意，至為明顯。
　　3.被告壬○○辯稱：本案係突發事件，係丁○○到場後與被
  　　害人癸○○發生口角互毆，伊並未教唆丁○○毆打癸○○
    　云云，然此不惟與上開證人暨被告壬○○於原審自己所證
    　丁○○一進入感應堂即詢問『誰是楊仔』，隨即出手毆打
      被害人之情不符（按壬○○所證部分見原審卷(一)第27頁）
      ，亦與同案被告丁○○於原審及本院中所供：「之前他們
      就有爭執在打架了，是他們嘉義的朋友過來載我過去幫忙
      ，那個人（被害人癸○○）我不認識他... 」、「（問：
      到底是何人叫你去現場的？）壬○○嘉義的朋友說是壬○○叫我過去的，並叫我不可以帶『傢伙』去；我是挺朋友
      才去打被害人」、「（問：是否你到感應堂後與被害人癸○○發生口角，才打綽號楊仔？）我不認識被害人癸○○
      ，不然我不會一進廟裡就說要找綽號『楊仔』」（見本院
      卷第139頁、原審聲羈字102號卷第4至5頁）相違，顯屬推
      諉之詞，自無可採。被告辛○○於本院審理中經被告壬○○詰問時亦附和稱：被告壬○○要伊去載證人丁○○來乙○○○○，當時被告壬○○沒有跟伊講什麼，只是要伊去
      載證人丁○○到乙○○○○而已云云（見本院94年6月24
      日審判程序筆錄），核與被告壬○○要被告辛○○去載丁○○前來乙○○○○時，已因乙○○○○水電被剪斷與被
      害人癸○○發生爭執，其指示被告辛○○去載丁○○前來
      乙○○○○之目的，即要教訓癸○○，則指示被告辛○○
      去載丁○○前來乙○○○○時，被告壬○○未指示被告辛○○告知丁○○事情始末，要與常情有違，不足採信。
    4.關於丁○○到場前壬○○、辛○○究竟有無毆打被害人，
      抵達現場後有無與丁○○共同參與毆打被害人各節：
    　(1)丁○○到場前壬○○、辛○○究竟有無毆打被害人？
      　雖被告丁○○於原審聲押訊問時供稱：伊去的時候被害
        人癸○○衣衫不整，好像有流血的樣子，壬○○的衣服
        也有破損的樣子云云，惟被告壬○○則稱：丁○○去的
        時候已經喝醉，現場燈光很暗，他所說的不是事實（見
        原審聲羈字102號卷第5、7頁），而證人庚○○於偵查
        時證稱：「歐巴桑走後有一個男生走過來，他叫楊仔，
        有與土龍起口角，主要在爭吵電燈沒電的事，他二人沒
        有打架有口角而已... 」（見偵字3025號卷第45頁），
      　另一證人丙○○於偵查時證稱：「過廿幾分鐘後楊仔從
        卡拉ＯＫ店走過來，土龍就問楊仔為何該處沒電，當時
        渠和辛○○、師姊坐在那邊聽土龍和楊仔說話，渠二人
        有爭吵，楊仔及阿同沒有打架... 」等語（見偵字3025
        號卷第41頁），參諸丁○○到達現場前，被告壬○○、
        辛○○究竟有無毆打被害人，所言僅屬臆測，應以當時
        在場之證人庚○○、丙○○所證癸○○與被告壬○○有
        口角並未打架為可採。
      (2)被告壬○○、辛○○有無與丁○○共同參與毆打被害人
      　癸○○？（被害人癸○○身上所遺留被告壬○○白色布
        鞋之鞋印？）
      　被告壬○○、辛○○均一致否認與丁○○共同參與毆打
        被害人癸○○，案發當時在場之被告辛○○、證人庚○○、丙○○等人均未指述壬○○或辛○○曾有踢踹被害
      　人之舉，同案被告丁○○於本院審判程序中亦坦承：其
        他在場之人並未幫伊打人（見本院卷第133頁），此部
        分所供應屬可採。至被害人癸○○身上所遺留之鞋印，
        雖與員警自被告壬○○住處所查扣之白布鞋一雙，鞋印
        相互吻合，惟被告壬○○一再堅稱係丁○○於案發當日
        穿其該雙布鞋踢踹被害人所致，被告辛○○於原審中亦
        指證，案發當天丁○○係穿著該雙布鞋至現場無訛（見
        原審卷(三)第42頁），且卷查丁○○於原審聲押訊問時固
        對此一度否認，並辯稱當日伊係穿著皮鞋等語，惟其嗣
        於原審準備程序時又改稱：伊不記得去感應堂打癸○○
        時，鞋子是穿何雙，回來時是如何脫鞋子等語（見原審
        卷(一)第99頁）。況綜衡上開案發當時在場之被告辛○○
        、證人庚○○、丙○○等人均未指述壬○○或辛○○曾
        有踢踹被害人，同案被告丁○○亦坦承其他在場之人並
        未幫伊打人，及丁○○在案發前確實在被告壬○○住處
        ，而由辛○○搭載前往感應堂毆打被害人，之後仍返回
        壬○○住處迄為警查獲之事實，自難僅憑於被告壬○○
        住處扣得與被害人身上鞋印相符之白布鞋一雙，即謂被
        告壬○○亦曾共同參與毆打被害人，甚明。
      (3)被告辛○○以踢踹方式試圖喚醒癸○○？
        被告辛○○於偵查中所稱：「我沒有踢楊仔，只有用手
        拍打楊仔的臉，是要叫醒他，我是蹲下去拍他等情（見
        偵字3025號卷第35頁），核與證人丙○○於偵查：「楊
        仔倒地後，辛○○有蹲下去用手拍楊仔的臉，叫他起來
        」等語（見偵字3025號卷第40 頁反面至41反面頁），
        相互吻合，堪信為真。證人丁○○於偵查中具結證稱：
        「我踢完癸○○後，辛○○有用腳踢楊仔身體，看他是
        否可醒過來，他不是用手拍他臉」云云（見偵字2989號
        卷第128頁），惟所述顯與辛○○、丙○○所述不符，
        丁○○之單面之詞，尚難遽採。
　　5.共同被告丁○○毆打被害人癸○○時，被告壬○○曾在旁
  　　稱『給他死』？
      證人丁○○於本院審理中雖證稱：癸○○被伊打倒在地，
    　被告壬○○有說打『給他死』的話（見本院94年6月24日
      審判程序筆錄），惟為被告壬○○所否認，參以證人丁○○於本院審理中證稱：「我打癸○○的時候，沒有人幫忙
    　我打人，我有用拳頭打癸○○的手、腳、臉部、身體各部
      位，癸○○倒地以後，我還有用腳踩他的身體，其他跟我
      以前講的話一樣。」（見本院94年6月24日審判程序筆錄
    　），綜衡上開案發當時在場之被告辛○○、證人庚○○、
      丙○○等人均未指述壬○○曾於共同被告丁○○毆打被害
      人癸○○時在旁稱『給他死』之語，自難僅憑丁○○上開
      供述，遽認被告壬○○有上開行為。
　(三)被告壬○○具有遺棄被害人癸○○之犯行：
　　1.被害人癸○○被毆後之狀態：
      查被害人癸○○遭被告壬○○教唆丁○○毆打後，業處於
      倒地不起之狀態，已據證人丙○○、己○○分別於偵查證
      述明確，核屬無自救力之人，而該狀態既係緣於被告壬○○教唆被告丁○○毆打所致，其對於癸○○免於因傷害致
      生死亡結果，依刑法第十五條第二項規定，負有防止該結
      果發生之義務。
　　2.有關人員離開現場之先後順序：
      被告辛○○與證人丙○○將受傷之癸○○抬到乙○○○○
      門外門邊一公尺處，抬完人後，辛○○與庚○○、丙○○
      、己○○等四人即先行離開，只剩壬○○與丁○○還在乙○○○○裡，而因丁○○一直拉壬○○並叫壬○○離開現
      場，壬○○本來不要走，丁○○竟反臉，並一直拉壬○○
      要離開，當時廟外有二男一女叫壬○○、丁○○走，說他
      們要報警，壬○○就與丁○○一起離開現場，壬○○送丁○○去開計程車，丁○○說要到前面大華橋迴轉，叫壬○○在對面大馬路邊等候，壬○○本要坐丁○○的車回家，
      後來壬○○說不用，就自己走回去。後來辛○○說要去跟
      土龍的母親道別，先到土龍家旁邊，因丁○○在路途中不
      慎掉到水溝裡，手機及車鑰匙不見，就前往被告壬○○家
      裡，在壬○○家附近，辛○○等碰見丁○○、壬○○，辛○○告知車子掉到水溝裡，手機及車鑰匙不見之事，辛○○在離阿同家不遠的汽車保養場，使用小貨車車燈照射幫
      丁○○找車鑰匙等情，業據被告壬○○於偵查、原審、上
      訴審及本院審理中（見偵字2989卷第34頁、原審卷(一)第28
      頁、第97頁，上訴卷第46、106頁、第198頁，本院卷第34
      頁）、辛○○於偵查、本院準備程序及審理中（見偵字30
      25號卷第36頁、本院卷第34頁、第138頁）分別供明，並
      經證人庚○○、丙○○、己○○等人於偵查、本院審判程
      序中證實（見偵字3025號卷第42頁反面、第45頁反面，本
      院卷第100頁），堪予信實。雖同案被告丁○○稱其係最
      先離開現場云云，惟查：同案被告丁○○係稱壬○○嘉
      義朋友中之一女子（即己○○）叫伊先回去云云（見偵字
      第2989號卷(一)第16頁、原審卷(一)第33頁），然證人己○○
  　　於本院審理中證稱：「（辯護人問：證人丁○○打完被害
    　人癸○○，何人先離開乙○○○○？）是「土龍」叫我們
      先離開的，我跟被告辛○○、證人庚○○先走的，證人丁○○還留在現場，被告壬○　○說已經沒有辦法幫證人庚○○的事情，且當時證人庚○○都沒有睡過覺，所以被告
      壬○○才要我們趕快回去睡覺。」等語（見本院94年6月3
      日審判程序筆錄），並無於案發後叫丁○○先行回去之證
      述，且己○○係偕同被告辛○○、丙○○及庚○○自嘉義
      縣北上，欲至乙○○○○找壬○○施用法術治療罹患慢性
      精神病之庚○○，純屬客賓，要無於案發後叫丁○○先行
      回去之立場，可見同案被告丁○○係稱壬○○嘉義朋友中
      之一女子（即己○○）叫伊先回去云云，即非可採。同
      案被告丁○○雖供稱伊不知被告辛○○、丙○○將被害人
      癸○○拖出乙○○○○外云云，然僅以丁○○不知被害人
  　　癸○○被拖出乙○○○○外，尚不足以證明丁○○最先離
    　開現場，況被告壬○○於偵查中即供明：「（問：你們離
      開感應堂之順序？）抬完人後，嘉義的人先走（四個人）
      ，我送阿賢（丁○○）去開車，他叫我在對面等他，本要
      坐他的車回家，後來我說不用，就自己走回去」（見偵字
      2989卷第34頁），並於本院審理中就辯護人詰問時證稱：
      被告辛○○他們先走，我再與證人丁○○一起走等語（見
    　本院94年6月3日審判程序筆錄），亦證被告辛○○、丙○○將被害人癸○○拖出乙○○○○外之時，丁○○尚留在
  　　現場，並非最先離開。同案被告丁○○於本院審理中所
    　供離開現場到被告壬○○家裡，途中摔到水溝裡，車鑰匙
      也不見，被告辛○○還有用小貨車車燈幫忙找車鑰匙等情
      ，與被告辛○○及證人庚○○、丙○○供述之情節均相符
      合，丁○○於案發當時係處於精神耗弱狀態，自應被告壬○○、辛○○與證人庚○○、丙○○、己○○等共同所言
      較為可採。
　　3.被告壬○○具有遺棄癸○○之意思：
      被告壬○○雖否認具有遺棄癸○○之意思，辯稱於癸○○
      受傷後，因受被告丁○○脅迫始未報警處理云云。惟查：
      依諸前揭事證，被告丁○○係受被告壬○○之教唆始起意
      著手傷害癸○○，則被告壬○○稱渠遭被告丁○○脅迫不
      得報警，要與事理即屬相悖。又被告壬○○確實曾向在場
      之人陳稱：這幾天都不要再回到乙○○○○，各自回家即
      可，渠是在地人，與警察熟悉，可以自己處理此事等語，
      業為壬○○所坦承，並與同案被告辛○○、丁○○所供一
      致，自屬無疑。惟其真意究係為何？究係表示其要送被害
      人就醫，要辛○○等人回家，所有責任由其一人承擔，抑
      或表示叫辛○○等人回家，不要再回現場，以免事跡敗露
      ，其與警察熟悉，可擺平此事，逃避刑責？據被告壬○○
      於本院準備程序中供稱：「我有向在場之人稱：你們這幾
      天都不要再回到感應堂各自回家即可，渠是在地人與警察
      熟悉可以自己處理此事等語，我的意思是說：因我是在地
      人，跟當地的人比較（熟）要我個人承擔就好。（隨又改
    　稱）我的意思是要等救護車前來送被害人癸○○就醫的事
      情處理」（見本院卷第35頁），於本院審理中供稱：「（
      辯謢人問：你在檢察官偵訊的時候稱，你們這幾天都不要
      再回到感應堂各自回家即可，渠是在地人與警察熟悉可以
      自己處理此事等語有何意見？（提示並告以要旨）我有這
      樣講，我的意思，因為他們是從外地來的人，跟對方也不
      熟，如何負責，所以我才這樣講的」，又稱：「有講這些
      話，我的意思是說，被告辛○○他們是外地人，所有的事
      情我一個人負擔」等語（見本院卷94年6月3日第103頁審
      判程序筆錄），惟不論其所稱本意究係為何，徵以壬○○
      始終未電叫救護車前來救護癸○○，壬○○上開之言，顯
    　寓有催促辛○○等人迅速離去回家，不要再回現場，以免
      事跡敗露，其與警察熟悉，可擺平此事之意，至明。又被
      害人癸○○經丁○○毆傷倒地後，為送救護由被告辛○○
  　　與證人丙○○將其抬至感應堂外（即92年偵字2989號卷照
    　片六、七所示之處），業據證人丙○○於偵查中證稱：渠
      因聽聞被告丁○○表示叫救護車，乃與被告辛○○將癸○○移置乙○○○○外等語無訛，且被告丁○○於原審亦供
      稱渠曾向在場之人要求聯絡救護車，被告壬○○表示將現
      場交由渠處理，復於嗣後被告壬○○返回住處後，尚且託
      被告壬○○確認癸○○是否經救護車救走等語，然被告壬○○於被告丁○○、辛○○、己○○、丙○○、庚○○相
      續離開後，亦將處於無自救力狀態之癸○○棄置乙○○○○外而隨之離開，直至上午七時二十分許，因許承義自住
      處外出行經乙○○○○前，見癸○○躺臥該處，始為人發
      覺，其於離開乙○○○○時確具有遺棄意思，至屬灼然。
　(四)被害人癸○○死亡結果與傷害、遺棄之相當因果關係：
　　1.按刑法第277條第2項之傷害致人於死罪及第294條第2項之
  　　遺棄致人於死罪，均以行為人之傷害行為或遺棄行為是否
    　與被害人之死亡結果有相當因果關係為斷。傷害行為後，
      因果關係進行中，如因其後之遺棄行為獨立發生死亡之結
      果者，前之傷害行為與死亡結果，其因果關係固已中斷；
      倘若被害人之傷勢嚴重縱及時醫治，仍無法救活者，雖有
      遺棄行為，被害人之死亡仍即與遺棄行為無相當因果關係
      可言，自難成立遺棄致人於死罪，本件被害人癸○○之死
      亡究竟係與丁○○之傷害行為或與壬○○之遺棄行為具有
      因果關係，應先予審認，合先敘明。
　　2.丁○○對被害人實施傷害造成死亡之結果：
      被害人癸○○受被告丁○○攻擊，致受有右眼眶、左頸頰
      部、左腹部及右腰部外表性鈍性傷，頭部第一頸椎脫臼，
      胸部于右側第五至第七肋骨骨折及肝臟裂傷性出血等傷害
      ，又因無人及時救護，致渠外傷性肝臟裂傷腹腔出血及第
      一頸椎脫出血神經性休克死亡，此有法務部法醫研究所（
      92）法醫所醫鑑字第1290號鑑定書在卷可稽。癸○○於受
      被告丁○○毆打後雖未當場死亡，然經原審就「被害人癸○○係因外傷性肝臟裂傷腹腔出血及第一頸椎脫出血神經
      性休克死亡，則若被告等人未遺棄癸○○於乙○○○○廟
      前廣場，而有將之適時送醫救治，其是否得因獲適時救治
      而免於死亡？或其因受前開二傷勢（或其中一傷勢）為致
      命傷，無論適時送醫與否，均難免一死」向法務部法醫研
      究所函查結果，據法務部法醫研究所93年5月3日法醫理字
      第0930001157號函雖載「死者癸○○若能及時送醫且固定
      住頸部避免壓迫腦幹，應可挽回其生命」，惟該所亦認被
      害人癸○○所受之傷勢：「一般而言，頸椎脫臼移動壓迫
      腦幹其嚴重程度比肝臟裂傷造成腹腔出血的傷勢較易致命
      。」，有上開函文可憑，經本院就被害人癸○○之死亡究
      竟係與丁○○之傷害行為或與壬○○之遺棄行為有因果關
      係乙節再行函詢國立臺灣大學附設醫院，該院94年5月19
      日校附醫秘字第0940000169覆稱因外傷性肝臟裂傷腹腔出
　　　血及第一頸椎臼脫出血神經性休克死亡，據醫理推論，第
  　　一頸椎脫臼，呼吸功能立即受到影響，當然會造成當場死
　    亡，即使適時送醫，可救治之機會仍極小等語，亦有該函
      足據，準此，被害人癸○○之傷勢嚴重縱及時醫治，仍無
      法救活（可救治之機會極小）者，雖有遺棄行為，被害人
      之死亡仍即與遺棄行為無相當因果關係可言，自難成立遺
      棄致人於死罪責，本件被害人癸○○之死亡結果，顯係肇
　　　因於被告丁○○之傷害行為，即被害人癸○○之死亡與丁○○之傷害行為有因果關係。
　　2.被告壬○○、辛○○教唆丁○○對被害人傷害，並能預見
  　　丁○○對被害人傷害致死結果之認定：
      (1)被告壬○○、辛○○教唆丁○○對被害人傷害之犯意：
        被告壬○○因感應堂電源遭癸○○剪斷，於癸○○在感
        應堂與其發生爭執時，指示被告辛○○前往壬○○住處
        搭載丁○○前來教訓癸○○，其有教唆丁○○對被害人
      　傷害之犯意，極明。而被告辛○○案發前被告辛○○係
        受被告壬○○之指示，駕車前往壬○○住處，向丁○○
        轉知感應堂電源遭癸○○剪斷，壬○○要丁○○前來教
        訓癸○○之意，並載丁○○至乙○○○○，丁○○一到
        達乙○○○○即質問『誰是楊仔』，隨即出手毆打癸○○，已如前述，再參諸同案　　被告丁○○於原審延押
        訊問時供稱：辛○○載我去的，他到壬○○家裡載我，
        跟我說感應堂那邊有事情，整個廟被剪水剪電，且壬○○被別人打，辛○○叫我去打他們，教訓他們，但叫我
        不可以帶傢伙去，我到了感應堂下車，進去後就問『誰
        是楊仔』，癸○○站起來說『我是』，我就動手打癸○○..... （見偵聲字124號卷第12頁），於偵查中具結
        證稱：當時我精神迷糊，辛○○叫阿賢、阿賢，很著急
        說出事了，他說壬○○被叫楊仔的打，感應堂水電都被
        楊仔切掉，叫我不要拿工具去打楊仔，只是教訓他即可
        」（見偵字2989號卷第127頁）。又於本院審判程序中
        證稱：因為被告辛○○跟我說被告壬○○被打，癸○○
        又剪斷廟裡的水電，要我過去幫忙打子○○○○○，被
        告辛○○意思是要我去「琴讀」（台語），「琴讀」（
        台語）就是助陣的意思，是我講的」等語（見本院卷第
        136頁），亦見被告辛○○與壬○○同有教唆丁○○對
        被害人癸○○傷害之犯意，堪予認定。
　　　(2)被告壬○○、辛○○應成立傷害致死之加重結果犯：
　　　　按教唆人之犯罪行為，因發生一定之結果，而有加重其
    　　刑規定者，教唆犯於其所能預見之範圍內，應就加重結
      　果負其責任。查猛力毆擊人之頭部、胸部等要害處，將
        使人生死亡之結果，乃為一般人所能預見，本件被害人
　　　　楊明受丁○○毆打後，雖未當場死亡，但受有右眼眶、
  　　　頸頰部、左腹部及右腰部外表性鈍性傷，頭部第一頸脫
    　　臼，胸部右側第五至第七肋骨骨折及肝臟裂傷性出等嚴
      　重傷害，一般而言，頸椎脫臼移動壓迫腦幹其嚴程度比
        肝臟裂傷造成腹腔出血的傷勢更易致命，如能時送醫且
        固定住頸部避免壓迫腦幹，應可挽回其生命卻因無人將
        被害人癸○○及時送醫救治，致其外傷性臟裂傷腹腔出
        血及第一頸椎脫出血神經性休克死亡，有法務部法醫研
        究所（92）法醫所醫鑑字第1290號鑑書、93年5月3日法
        醫理字第0930001157號函在卷可參，而稽當日在場證人
        丙○○所證陳：「楊仔的嘴角、鼻子眼角有流血，楊仔
        倒地後，辛○○有蹲下去用手拍楊的臉，叫他起來」（
　　　　見偵字3025號卷第41頁反面）；證人庚○○證陳：「阿
  　　　賢伸手用力打楊仔的右臉頰說地藏菩薩的燈也敢切，我
　　　　有看到阿賢用腳踹楊仔胸部二、三下」之情狀（見偵字
  　　　3025號卷第45頁反面），暨被害人已倒地昏迷喪失自救
    　　力，被告壬○○復對在場之人為上開「你們這幾天都要
      　再回到感應堂各自回家即可，渠是在地人與警察熟可以
        自己處理此事」之言，則被告壬○○對於其逕自離去後
        ，被害人癸○○將因傷重死亡之結果當『能預見，且經
        原審法官詢以「癸○○當時沒死，把他丟在廟口，你認
        為沒有救治他，則後來他會不會死」，被告永同亦明確
        答稱：「會」等語（見原審卷(一)第29頁），則被告壬○○、辛○○教唆丁○○傷害被害人癸○○，被害之死亡
        係因丁○○之傷害行為所致，而此死亡結果，為壬○○
        、辛○○所能預見，則其二人即應負傷害致於死罪責，
        殆堪認定。
  (五)綜上所述，被告壬○○、辛○○罪證已臻明確，應分別依法
    論科。
三、論罪：
  (一)被告壬○○、辛○○教唆同案被告丁○○傷害被害人癸○○
    ，二人能預見被害人可能因丁○○之傷害行為而死亡，核其
    所為，係犯刑法第二百七十七條第二項之傷害致死罪。惟教
    唆犯並非共同正犯，被告壬○○與被告辛○○共同教唆丁○○傷害，，應就教唆行為共同負責，無適用刑法第二十八條
    規定之餘地（最高法院73年台上字第2616號判例意旨參照）
    ，併予敘明。又檢察官雖僅起訴被告壬○○、辛○○犯教唆
    傷害罪，但因被告壬○○、辛○○二人能預見被害人可能因
    丁○○之傷害行為而死亡，應負教唆傷害致人於死罪責，是
    其起訴效力自及於加重結果部分，法院應就全部事實加以審
    判，本件第一審就教唆傷害部分所為公訴不受理之判決，並
    無實體既判力，附此敘明。
  (二)被告壬○○另犯刑法第二百九十四條第一項之遺棄罪。公訴
    人認被告壬○○係涉犯遺棄致死罪嫌，惟依國立臺灣大學附
　　設醫院94年5月19日校附醫秘字第0940000169函稱因外傷性
　　肝臟裂傷腹腔出血及第一頸椎臼脫出血神經性休克死亡，據
  　醫理推論，第一頸椎脫臼，呼吸功能立即受到影響，當然會
    造成當場死亡，即使適時送醫，可救治之機會仍極小，準此
    ，被害人之傷勢嚴重縱及時醫治，仍無法救活者，雖有遺棄
    行為，被害人之死亡仍即與遺棄行為無相當因果關係可言，
    自難成立遺棄致人於死罪，此部分起訴法條尚有未洽，因基
    本社會事實同一，允宜變更起訴法條。
  (三)被告壬○○所犯上開教唆傷害致死罪與遺棄罪，犯意各別，
    行為互殊，應予分論併罰。
  (四)被告辛○○因子庚○○亦罹患慢性精神病，乃自嘉義縣家中
    駕駛車號SB-0328號廂型車搭載其女友己○○、朋友丙○○
    及庚○○北上，欲至乙○○○○找壬○○施用法術治療，適
　　於抵達乙○○○○後，案發前受被告壬○○之指示，駕車前
  　往壬○○住處，向丁○○轉知感應堂電源遭癸○○剪斷，壬○○要丁○○前來教訓癸○○之意，並載丁○○至乙○○○○而發生本案，致罹刑章，所犯最輕本刑為七年以上有期徒
    刑，法重情輕，不無可憫，爰依刑法第59條規定減輕其刑。
四、撤銷改判及科刑之理由：
    原審法院經審理結果，認被告壬○○所犯遺棄致死罪部分事
　　證明確，而為論罪科刑之判決，固非全屬無見。惟查：(一)依
    國立臺灣大學附設醫院94年5月19日校附醫秘字第094000016
    9函稱因外傷性肝臟裂傷腹腔出血及第一頸椎臼脫出血神經
    性休克死亡，據醫理推論，第一頸椎脫臼，呼吸功能立即受
    到影響，當然會造成當場死亡，即使適時送醫，可救治之機
    會仍極小，準此，被害人之傷勢嚴重縱及時醫治，仍無法救
    活者，雖有遺棄行為，被害人之死亡仍即與遺棄行為無相當
    因果關係可言，自難成立遺棄致人於死罪，原審認被告壬○○另犯刑法第二百九十四條第二項之遺棄致死罪，認事用法
    ，即有未合。(二)被告壬○○就所犯遺棄致死行為，與被告辛○○之間並無共同犯意聯絡或行為分擔，被告辛○○亦無遺
    棄之犯行，原審認被告壬○○授意被告辛○○將癸○○抬出
    戶外以遂其遺棄行為，二人共犯遺棄致死罪，該部分事實之
    認定，即屬違誤。(三)被告辛○○因子庚○○亦罹患慢性精神
    病，乃自嘉義縣家中駕駛車號SB-0328號廂型車搭載其女友
    己○○、朋友丙○○及庚○○北上，欲至乙○○○○找壬○○施用法術治療，適於抵達乙○○○○後，案發前受被告壬○○之指示，駕車前往壬○○住處，向丁○○轉知感應堂電
    源遭癸○○剪斷，壬○○要丁○○前來教訓癸○○之意，並
    載丁○○至乙○○○○而發生本案，致罹刑章，所犯最輕本
    刑為七年以上有期徒刑，法重情輕，不無可憫，原審未依刑
    法第59條規定減輕其刑，尚有未洽。被告壬○○、辛○○否
    認犯罪而提起上訴，檢察官則以原審對被告壬○○、辛○○
    所犯遺棄致死行為犯罪手段兇殘，毫無人性，犯罪後態度惡
    劣，飾詞卸責，且不與被害人家屬和解，根本毫無悔意，各
    論處有期徒刑九年及七年二月顯屬過輕為由而提起上訴，固
    均非有據，然原審判決既有可議，自應由本院將原判決關於
    壬○○、辛○○遺棄致人於死（含被訴傷害公訴不受理部分
    ）及壬○○所定應執行部分均撤銷並予以改判。爰審酌被告
    壬○○、辛○○品行、智識程度、犯罪動機、目的、手段、
    所生危害及犯罪後態度等一切情狀，量處如主文所示之刑，
    並依刑法第51條第5款之規定，就被告壬○○部分定應執行
    之刑。扣案之案發時壬○○所著短袖上衣一件、壬○○所有
    之拖鞋一雙，與本案犯罪無關，爰不宣告沒收。
參、被告辛○○被訴遺棄致人於死罪嫌部分：
一、公訴意旨略以：被告辛○○經壬○○授意而前往壬○○住處
    教唆丁○○教訓癸○○（教唆傷害部分經原審法院判決公訴
    不受理確定），嗣丁○○於92年9月7日清晨抵達乙○○○○
    後，先基於傷害之犯意，先以右手出反手用力毆打癸○○臉
    部，繼對癸○○以拳腳施以重擊，致癸○○受有右眼眶、左
    頸頰部、左腹部及右腰部外表性鈍性傷；頭部第一頸椎脫臼
    ；胸部于右側第五至第七肋骨骨折；及肝臟裂傷性出血等傷
    害，被告辛○○及丙○○見狀，認事態嚴重乃先將丁○○拖
    出乙○○○○外以阻止其繼續攻擊傷害癸○○，被告辛○○
    繼與丙○○以徒手之方式將癸○○之腋下及後腳跟抬起拉到
    外面，被告辛○○認渠等非本地人，因故來到基隆即發生本
    案，且當時四下無人，未打電話報案對癸○○加以救護，旋
    即逕行離開乙○○○○，致陷於無自救能力狀態之癸○○嗣
    於壬○○等六人離開後，因外傷性肝臟裂傷腹腔出血及第一
    頸椎脫出血神經性休克，於9月7日凌晨五時許死亡，因認被
    告辛○○涉有刑法第294條第2項遺棄致死罪嫌。
二、公訴人認被告辛○○涉有遺棄致死罪嫌，無非以：(一)被害人
    癸○○因受攻擊，致受有右眼眶、左頸頰部、左腹部及右腰
    部外表性鈍性傷，頭部第一頸椎脫臼，胸部右側第五至第七
    肋骨骨折及肝臟裂傷性出血等傷害，致渠外傷性肝臟裂傷腹
    腔出血及第一頸椎脫出血神經性休克死亡，業經檢察官督同
    法醫師相驗明確，有法務部法醫研究所（92）法醫所醫鑑字
    第1290號鑑定書在卷可稽；(二)共同被告壬○○、證人丙○○
    、庚○○、游正萍證稱被告辛○○與丙○○將癸○○抬至乙○○○○外且無人報警或救援癸○○；(三)共同被告丁○○供
    稱嗣後無人將癸○○延醫救治；(四)被告辛○○所為癸○○遭
    毆倒後大家紛紛離開無人報警叫救護車或將楊某送醫暨壬○○叫大家不要再回來廟裡，他會處理之自白為依據。訊之被
    告辛○○，固坦承於丁○○毆打癸○○時在場，及於癸○○
    受傷倒地後與丙○○將癸○○移置乙○○○○外側後離去之
    事實，然堅決否認有任何遺棄已陷於無自救力狀態之癸○○
    之意圖，並以渠因聽聞在場之人表示要聯絡救護車將癸○○
    送醫，而乙○○○○當時處於未供電狀態，且外側停放車輛
    ，為便於人員救護，始將癸○○置於戶外，又因當時渠罹患
    精神病之子庚○○在場，乃駕車離開等語置辯。
三、法律規定及判決先例：
　　按犯罪事實應依證據認定之，無證據不得推定其犯罪事實，
  　又刑事訴訟法第156條第2項規定，被告雖經自白，仍應調查
    其他必要之證據，以察其是否與事實相符，刑事訴訟法第15
    4條第2項、第156條第2項定有明文。次按刑事訴訟法上所謂
    認定犯罪事實之證據，係指足以認定被告確有犯罪行為之積
    極證據而言，該項證據自須適合於被告犯罪事實之認定，始
    得採為斷罪資料。如未能發現相當證據，或證據不足以證明
    ，自不能以推測或擬制之方法，以為裁判之基礎。又刑事訴
    訟上證明之資料，無論其為直接或間接證據，均須達於通常
    一般人均不致有所懷疑，而得確信其為真實之程度，始得據
    為有罪之認定，若其關於被告是否犯罪之證明未能達此程度
    ，而有合理性懷疑之存在，致使無法形成有罪之確信，根據
    「罪證有疑，利於被告」之證據法則，即不得遽為不利被告
    之認定，此分別有最高法院29年上第3105號、40年台上字第
    86號、76年台上字第4986號判例可資參照。
四、本院之判斷：
(一)被告辛○○將癸○○移置於乙○○○○外之緣由，據其於原
    審供稱：渠當時準備要走了，且壬○○表示此事他會處理，
    因認為如果大家都走了，廟裡又暗暗的，癸○○將不會被發
    現，乃與丙○○將癸○○拖到乙○○○○外，是依被告辛○○所為供述，渠並非基於遺棄癸○○之意思而將之抬往戶外
    ，則被告辛○○所為供述是否屬實，自應依其他證據佐證。
(二)據與被告辛○○共同將癸○○抬往乙○○○○外之丙○○於
    警詢時陳稱：渠與被告辛○○係於當日上午五時許離開乙○○○○，當時還有被告壬○○、丁○○在場，渠曾聽到丁○○喊說要叫救護車，被告壬○○似乎亦曾為相同表示（見偵
    字3025號卷第15、16頁）；另於偵查中證稱：因為之前丁○○有喊要叫救護車，渠等認為已有人叫救護車，故於將癸○○搬好後，被告辛○○向壬○○表示要先離開後，即駕車離
    去（同上卷第42頁正反面）；並於上訴審中證稱：「阿同說
    要叫救護車，叫我們移出廟給救護車載，因為前面有車擋住
    。」（見上訴卷第166頁）；證人庚○○於偵查中證稱丁○○也有說有叫救護車無訛（見偵字3025號卷第45頁）。另證
    人己○○於偵查中證稱：事發後，壬○○有說叫我們這幾天
    不要回乙○○○○，他會處理，伊曾請壬○○叫救護車等語
    （同上卷第87頁）。共同被告丁○○於警詢及偵查中供稱：
    壬○○表示此事他會處理，要我們當作沒這件事各自回家，
    渠當時在現場有說要叫救護車，並於上訴審供稱：「是我叫
    壬○○及其他在場的人叫救護車，是己○○叫我先走，壬○○說他會等救護車來，說他會處理。」等語。是依證人丙○○、庚○○、己○○及共同被告丁○○上開陳述，均一致指
    稱當場確有人表示要叫救護車，且共同被告壬○○表示渠將
    處理，則被告辛○○前揭辯解，即非無據。
(三)被告辛○○係因其子庚○○罹患精神病，欲求被告壬○○施
    用法術治療，始於92年9月6日晚上自嘉義縣駕車載庚○○、
    丙○○及己○○前往乙○○○○，業據證人丙○○、己○○
    迭於警詢及偵審中證述明確，是被告辛○○於驟見丁○○對
    癸○○拳腳重擊情況下，為免其子庚○○再受刺激而起意離
    開，核與事理並無相悖，況依右揭事證，渠係因聽聞在場之
    人表示要聯絡救護車將癸○○送醫，且於壬○○、丁○○尚
    在乙○○○○內之情況下離開（見前開二、(三)2.所述），所
    為並無遺棄癸○○意圖之辯解，自屬可採。
(四)綜上理由，公訴人所引證據，尚不足以憑以認定被告辛○○
    係基於遺棄之意思而將癸○○抬至乙○○○○外後離去，自
    不得徒因被告辛○○客觀上曾有將癸○○移置戶外之行為，
    遽行推測其有遺棄行為，應認公訴意旨所指被告辛○○涉嫌
    遺棄致死之犯罪行為，尚屬不能證明。
五、撤銷改判及理由：
    被告辛○○主觀上並無遺棄無自救力之癸○○之意思，原審
    徒憑被告辛○○曾將癸○○移置戶外，且癸○○因無人送醫
    而生死亡結果，遽對被告辛○○論以遺棄致人於死罪，亦屬
    未合，被告辛○○否認犯遺棄致死罪而提起上訴，則為有理
    由，檢察官則以原審對被告壬○○、辛○○所犯遺棄致死行
    為量刑過輕為由而提起上訴，固均非有據，被告辛○○所涉
    遺棄致死行為部分，則改為無罪之諭知。
肆、適用法律：
據上論斷，應依刑事訴訟法第369條第1項前段、第364條、第299
條第1項前段、第301條第1項前段、第300條，刑法第294條第1項
、第277條第2項、第59條、第51條第5款，判決如主文。
本案經檢察官鄭龍照到庭執行職務。
中　　華　　民　　國　　94　　年　　7　　月　　22　　日
　　　　　　　　　刑事第二十一庭審判長法　官  溫耀源
　　　　　　　　　　　　　　　　　　  法　官  江振義
　　　　　　　　　　　　　　　　　　  法　官  邱同印
以上正本證明與原本無異。
如不服本判決，應於收受送達後十日內向本院提出上訴書狀，其
未敘述上訴之理由者並得於提起上訴後十日內向本院補提理由書
（均須按他造當事人之人數附繕本）。
          　　　　　　　　　　　　　　書記官  莊昭樹
中　　華　　民　　國　　94　　年　　7 　　月　　22　　日
附錄：本案論罪科刑法條全文
中華民國刑法第294條：
對於無自救力之人，依法令或契約應扶助、養育或保護而遺棄之
，或不為其生存所必要之扶助、養育或保護者，處六月以上、五
年以下有期徒刑。因而致人於死者，處無期徒刑或七年以上有期
徒刑；致重傷者，處三年以上十年以下有期徒刑。
中華民國刑法第277條第2項：
犯前項之罪因而致人於死者，處無期徒刑或七年以上有期徒刑；
致重傷者，處三年以上十年以下有期徒刑。
